臺灣臺中地方法院民事判決　九十年度重訴字第一二○○號
　　原　　　告　　漢翔航空工業股份有限公司
　　法定代理人　　丁○○
　　被　　　告　　乙○○
　　　　　　　　　甲○○
　　　　　　　　　戊○○
　　　　　　　　　丙○○
右當事人間請求給付違約金事件，本院判決如左：
    主    文
被告戊○○應給付原告新台幣捌拾萬元及自民國九十年十二月十六日起至清償日止，
按週年利率百分之五計算之利息。
原告其餘之訴駁回。
訴訟費用由被告戊○○負擔十分之一，餘由原告負擔。
本判決原告勝訴部分於原告以新台幣貳拾陸萬元為被告戊○○供擔保後，得假執行。
但被告戊○○如於假執行程序實施前，以新台幣捌拾萬元為原告預供擔保，得免為假
執行。
原告其餘假執行之聲請駁回。
    事    實
甲、原告方面：
  壹、聲明：
    一、被告乙○○、甲○○、戊○○、丙○○應各給付原告新台幣（下同）二百萬
        元及自起訴狀繕本送達翌日起至清償日止，按年息百分之五計算之利息。
    二、原告願供擔保，請准宣告假執行。
  貳、陳述：
    一、被告乙○○、甲○○、戊○○及丙○○四人均自民國八十五年七月一日起在
        原告所屬國防系統與科技事業部航電處（以下簡稱航電處）航電處任職。航
        電處於八十五年七月一日提出隨選系統研究發展細部計畫書，被告乙○○為
        主要研究人員，參與隨選視訊系統關鍵技術之協助開發等分計畫，被告甲○○負責材料採購，被告戊○○負責業務，被告丙○○負責生產。隨選系統為
        原告斥資三千三百餘萬元開發之營業秘密，上述研究發展計畫於八十六年七
        月一日成立，於八十九年十二月三十一日結案，共支出三三、七四九、００
        ０元。被告於任職期間，原告已開發完成車用娛樂系統，原告於八十八年十
        二月廿日及八十九年四月二十九日二度與和欣汽車客運股份有限公司簽約，
        出售娛樂系統。被告四人原先並無車輛娛樂視訊系統之知識，因在原告所屬
        航電處任職而因參與研發、材料採購、製造及業務，而習得並知悉相關之秘
        密資訊。詳述如左：
      １、被告乙○○參與隨選系統中之「隨選視訊系統關鍵技術協助開發」、「二
          代ＩＦＥ椅端或分配單元」、「ＴＲＥＳ─二０００雛型件」、「ＶＯＤ
          應用系統雛型件」等分計畫主要之研究、藍圖之同意、物料之請購等。
      ２、被告甲○○為採購物料之對內窗口，原物料之詢價及請購均由其承辦。
      ３、被告戊○○負責業務。
      ４、隨選系統研究發展計畫之代碼為「ＣＥＲ」。被告丙○○曾出工從事生產
          ，此有人員資料表及出工資料（其「員工帳號」為五０八七四四可証）。
      ５、被告所提「漢翔公司組織圖」，乃其自行制作，與事實不符。
    二、被告四人於任職期間曾簽署保密切結書，承諾於在職期間及離職後不得洩漏
        、交付或利用秘密資訊；被告乙○○、甲○○及戊○○更承諾於離職日起算
        一年內，不得從事未獲原告同意授權之娛樂視訊系統（如車輛娛樂視訊）等
        相關工作或使用上述之相關資訊，被告乙○○、甲○○及戊○○如違反約定
        ，應給付原告懲罰性違約金二百萬元。
    三、殷特科技股份有限公司（以下簡稱殷特公司）於八十九年八月三十日成立，
        以資訊軟體服務等為業務，原來並無研發車用娛樂系統之能力及經驗。被告
        四人於八十九年十月一日離職後即至殷特公司任職，並提供在原告公司研發
        之車用娛樂系統給殷特公司使用，已違反保密切結書之約定。
    四、殷特公司經營之事業含車用娛樂系統，此有該公司與和欣汽車客運股份有限
        公司（以下簡稱和欣客運公司）、阿羅哈客運股份有限公司（以下簡阿羅哈
        客運公司）所簽訂之生產合約書及合約書在卷可稽。被告乙○○、甲○○及
        戊○○，至殷特公司從事車用娛樂系統之製造銷售，違反前述競業禁止之約
        定。又違反競業禁止約定不以洩漏或使用隨選系統為必要，隨選系統既屬原
        告應受法律保護之營業秘密，不論原告目前有無使用，均不影響被告應負之
        競業禁止義務。殷特公司與阿羅哈客運公司簽訂之合約書，殷特公司之授權
        簽署人為被告戊○○，可證被告戊○○有從事車用娛樂系統之工作。
    五、原告得依左列請求權重疊合併請求被告乙○○、甲○○及戊○○各給付原告
        二百萬元：
    （一）依保密切結書第三條之約定，因違反保密義務及競業禁止之規定而請求違
          約金二百萬元。
    （二）依營業秘密法第十二條第一項規定：因故意或過失不法侵害他人之營業秘
          密者，負損害賠償責任，數人共同不法侵害者，連帶負賠償責任。按營業
          秘密法第十條第一項第五款規定：有左列情形之一者，視為侵害營業秘密
          ．．．五、依法令有守營業秘密之義務，而使用或無故洩漏者。查被告曾
          簽訂保密切結書，切結凡持有或知悉原告所有之任何機密或未公開之研究
          發展成果，無論於在職期間或離職後，均不得利用、交付或洩漏，且應返
          還相關之資訊，不得保有影印本、複本等，依法即負有保密義務，卻洩漏
          給殷特公司，應負賠償責任。
    六、原告得依左列請求權，重疊合併請求被告丙○○給付原告二百萬元。
    （一）依保密切結書第四條約定，被告違反保密義務應負民事賠償責任。
    （二）依上述營業秘密法第十二條第一項規定，被告應負賠償責任。
    七、原告禁止被告乙○○、甲○○及戊○○三人競業，乃避免被告洩漏、利用或
        交付上述屬於原告所有之營業秘密，有受保護之法律上利益存在。約定競業
        禁止之期間僅一年，又競業禁止之範圍僅限於與原告所有營業秘密即娛樂視
        訊系統有關之工作或使用相關資訊，並未太廣。故上開競業禁止約定，並未
        違憲。
    八、民法第五百六十三條係商號對其經理人或代辦商於受任期間違反競業禁止而
    　　得行使歸入權所為之規定；而本件是公司對離職員工違反競業禁止，請求違
        約金及損害賠償所生之訴訟，兩者法律上重要之點完全不同，無從類推適用
        。縱認可以適用，原告起訴自被告違反行為時起，亦未逾一年之期間。
    九、被告等除按月領取薪資外，於離職時並因專案優退而領取優渥之離職給與等
        款項（加發六個月薪給及一個月預告工資，又給與勞保補償金），其明細如
        下：
    （一）乙○○：領取離職給與一、四一七、０二三元（含稅）及勞保補償金四一
          三、六七０元。
    （二）甲○○：領取離職給與七八八、五八三元（含稅）及勞保補償金六二０、
          五０五元。
　  （三）戊○○：領取離職給與一、五０二、五六二元（含稅）及勞保補償金七八
          五、九七三元。
    （四）丙○○：領取離職給與一、二一三、四九七元（含稅）及勞保補償金六二
          二、三四０八０元。
    上述金額可供鈞座作為審酌違約金之參考。
  參、證據：
    一、提出左列證據：
      原証一號：人員服務紀錄卡影本肆紙。
      原証二號：研究發展細部計畫書節本影本壹份。
      原証三號：藍圖圖譜影本壹紙。
      原証四號：請購單影本壹紙。
      原証五號：保密切結書影本肆紙。
      原証六號：生產合約書影本貳份。
      原証七號：公司基本資料查詢影本壹紙。
      原証八號：漢翔公司九十年四月四日簽稿影本壹份。
      原証九號：航電處物料詢價單影本壹份。
      原証十號：人員資料表及出工資料影響各壹份。
      原証十一號：離退前薪資明細影本壹紙。
      原証十二號：離職給與通知單影本肆紙。
    二、聲請向和欣客運公司、阿羅哈客運公司查詢：（一）該公司曾否向殷特公司
        訂購車用娛樂系統（或車輛娛樂視訊系統，或其他類似但名稱不同之車用娛
        樂系統），如曾訂購，是否曾與該公司之人員乙○○、甲○○、戊○○、丙○○接洽過？並請檢送合約書過院參辦，（二）該公司曾委由殷特公司維修
        車用娛樂系統（或車輛娛樂視訊系統，或其他類似但名稱不同之車用娛樂系
        統），如曾維修，是否曾與該公司之人員乙○○、甲○○、戊○○、丙○○
        接洽過？並請檢送合約書及維修紀錄過院參辦。
乙、被告方面：
  壹、聲明：
    一、原告之訴駁回。
    二、如受不利判決，被告願供擔保，請准免予宣告假執行。
  貳、陳述：
  　一、否認被告四人均知悉「隨選視訊個人資訊系統」之營業秘密，原告應負舉證
        之責：
    （一）原告所提出原證九，其上所載原物料之詢價及請購項目，均為一般性之電
    　　　子零件，悉與「隨選」功能無關。
  （二）被告戊○○僅係銷售工程師，亦非負責業務之人，既未實質參與產品之研
          發與生產，尤難認伊對原告之營業秘密有所知悉，至於原告所提之原證四
          ，僅為尋常之請購單所載之零件，被告戊○○亦完全不懂，原告以之為佐
          證被告戊○○知悉原告營業秘密之事證，實屬牽強。又被告戊○○過去所
          銷售者均為已成型之產品，對產品係如何製成，所運用之原理為何，未必
          均屬知稔。
  （三）被告丙○○亦僅係電子技術員，負責製造組各機具保修工作，兼任工安官
          ，此有原告內部之人事資料可資為憑，是被告丙○○根本未直接參與系爭
          產品之生產，伊僅為機具之保修人員，原告以被告丙○○負責生產云云，
          實屬謬誤。再依被告丙○○就ＣＥＲ專案，雖曾出工四次，但並非從事狹
          義之生產製造行為，此由其中三次出工時間分別僅為零點五小時、一點二
          小時及一點四小時即明，事實上廣義之生產，即出工，包含產品之包裝、
          裝箱、搬運等，並不會直接涉及產品之製造，況且隨選系統之分計畫甚多
          ，產品之相關零組件亦多，實難僅憑原告所提之出工表即推證被告丙○○
          係參與「隨選系統」之製作，遑論因而習得一部分或全部之相關技術。
    （四）被告乙○○雖係技發課之眾多職員之一，惟參與隨選系統之部分並不廣泛
          ，此觀諸原告所提原證二第三十四頁即明，原告率以此為被告乙○○知悉
          隨選視訊系統之全部營業秘密，顯有誤導鈞院之嫌。
  （五）謹提出原告內部組織系統之圖表供鈞院酌參，由此圖表可知被告四人均僅
          係原告公司內部最基層之員工，衡情實無知悉原告營業秘密之可能。原告
          既指摘被告所提出之組織圖，係被告所製作，與事實不符云云，則應請原
          告提出漢翔公司組織圖，以辨明被告等是否均為最基層之職員。
　（六）縱被告等確均曾接觸隨選系統，惟接觸並不等於習得，被告乙○○雖曾接
          觸部分隨選系統之分計畫，然尚無能力重製該系統，被告戊○○、甲○○
          、丙○○則未有機會、能力接觸甚或習得該相關之知能，否則何以原告迄
          今仍未能舉證證明被告有任何洩漏隨選系統之資訊之行為。
　　二、否認被告等人有洩漏原告營業秘密之行為，原告應負舉證之責：
　（一）車用娛樂系統，僅係殷特公司眾多營業項目之一，殷特公司，並未生產或
　　　　　從事「隨選視訊個人資訊系統」，目前市面上亦未有該系統存在，原告迄
　　　　　今均未說明原告公司之隨選系統與殷特公司之何項產品雷同，被告目前所
          為業務從未涉及該系統。按原告之隨選系統，據被告乙○○所知，其特色
          係每一座位之乘客隨時均可選擇客車所提供之任一數位化節目影片，且隨
          時均可從影片之起始開始看，並可隨時進行快轉、快退等數位化動作，而
          一般之車用娛樂系統則如同有線電視一般，乘客雖可自由選擇頻道，但僅
          可自選擇頻道後該頻道當時之播映狀況，接續收視節目內容，而非隨時均
          可從頭開始看，此為兩種系統截然不同之重點之一，原告故將二者混為一
          談，實有混淆視聽之意。
　（二）車用娛樂系統，其設計原理與一般有線電視並無不同，均係由「頭端」，
          即供應頻道之機器，透過電路系統送達「終端」，即收視戶或乘客座位前
          之螢幕，且徵諸目前各長途客運業者如尊龍、阿羅哈、豪泰等公司均有此
          等車用娛樂系統，據悉上述各公司亦非自原告公司購得上述車用娛樂系統
          ，再者系爭車用娛樂系統之零件，於一般車用精品店均可購得，益證車用
          娛樂系統係屬一般涉及該類資訊之人所共知者，依營業秘密法第二條第一
          款之規定，顯非營業秘密，車用娛樂系統既非營業秘密，則原告企圖以殷
          特公司之車用娛樂系統推證被告等有洩漏原告營業秘密之行為，即乏所據
          。
　　三、被告乙○○、甲○○、戊○○之競業禁止切結書內容，顯然違反公序良俗，
　　　　難謂公允：
    （一）競業禁止之契約或特約之有效要件，至少應包括下列各點：
      １、企業或雇主需有依競業禁止特約保護之利益存在，亦即雇主的固有知識和
          企業祕密有保護之必要。
      ２、勞工或員工在原雇主或公司之職務及地位。關於沒有特別技能、技術且職
          位較低，並非公司之主要營業幹部處於弱勢之勞工，縱使離職後再至相同
          或類似業務之公司任職，亦無妨害原雇主營業之可能，此時之競業禁止約
          定應認拘束勞工轉業自由，乃違反公序良俗而無效。
      ３、限制勞工就業之對象、期間、區域、職業活動之範圍，需不超逾合理的範
          疇。
      ４、需有填補勞工因競業禁止之損害之代償措施，代償措施之有無，有時亦為
          重要之判斷基準，於勞工競業禁止是有代償或津貼之情形，如無特別之情
          事，此種競業特約很難認為係違反公序良俗。
      ５、離職後員工之競業行為是否具有顯著背信性或顯著的違反誠信原則，亦即
          當離職之員工對原雇主之客戶、情報大量篡奪等情事或其競業之內容及態
          樣較具惡質性或競業行為出現有顯著之背信性或顯著的違反誠信原則時，
          此時該離職違反競業禁止之員工自屬不值保護。（此有台灣高等法院八十
          六年勞上字第三九號民事判決在卷可稽）
　　（二）經查本件競業禁止約定：
　　　１、原告並無受競業禁止特約保護之必要性與合理性：本案中原告所稱之「車
　　　　　用娛樂系統」，實際上與一般家用之有線電視系統並無稍異，並不涉及特
          殊之營業秘密或技能，原告對系爭車用娛樂系統，實無特受保護之必要性
          與合理性。
　　　２、被告等人均非原告公司之主要營業幹部，縱使離職後再至相同或類似業務
　　　　　之公司任職，亦無妨害原告營業之可能。　　　
　　　３、原告限制被告之就業範圍，顯已超逾合理之範圍：本件切結書內容既未明
　　　　　定競業禁止之地域，顯然限制被告於任何地域（含國內外）均不得從事上
　　　　　開工作。又有關競業之種類，竟廣及娛樂視訊系統之相關工作或使用相關
          資訊之產業，原告既同時對被告競業之時期、地域及種類三者，一併加以
          限制，且限制之條件顯然極其苛刻，則此等競業禁止條款顯然限制營業自
          由過甚而應屬無效。
　　　４、原告既未針對系爭競業禁止條款給予被告任何補償，則此等競業禁止之條
          款，顯然無效。
  　５、被告並無顯著背信性或違反誠信原則之行為。被告於離職前，原告公司內
　　　　　部之決策已終止發展車用娛樂系統，據悉原告目前根本無經營該項業務，
　　　　　則原告援引競業禁止條款之內容反對被告於相關產業任職，並進而請求被
　　　　　告支付違約金，顯然缺乏正當性，甚有濫用權利之嫌。
　四、殷特公司所營事業項目包含事務性機器設備批發、零售業、汽機車零件配備
        批發業、零售業、電器批發業、零售業、資訊軟體服務業、產品設計業，並
        非專營「娛樂視訊系統」之公司，是被告三人於殷特公司任職期間並非均當
        然從事涉及娛樂視訊系統之工作，原告就被告三人個別從事之業務是否均涉
        及娛樂視訊系統，自應舉證證明之。
　　五、再按前項請求權，自商號知有違反行為時起，經過二個月或自行為時起，經
        過一年不行使而消滅。民法第五六三條第二項定有明文，連經理人違反競業
        禁止之約定時，對其之請求權時效既僅為知悉其為競業行為後二個月或為競
        業行為後一年內，則本件應類推適用上揭規定，原告既自承被告三人於八十
        九年十月一日離職後即至殷特公司任職，復於九十年十一月間方提起本件訴
        ，顯已逾一年之除斥期間，被告三人自得主張時效抗辯。
  　六、被告丙○○並未接觸原告隨選系統之計畫，是縱丙○○確有洩漏交付或利用
        原告秘密資訊之行為（假設語氣），原告亦應就伊所受損害之範圍，損害與
        被告丙○○行為間是否有因果關係為舉證。
　　七、本件違約金之約定過高：　
    （一）原告既自承原告於八十九年四月與和欣公司交易後，即未再有生產銷售任
    　　　何與車用娛樂系統之行為，則被告等離職後縱有違反競業禁止條款之行為
    　　　（假設語氣），對原告亦不可能造成任何傷害。原告既未受有損害，則要
　　　    求被告三人應分別支付原告二百萬元之違約金，顯屬過高。
　（二）專案優退之離職給與係原告公司為縮減人員編制，而鼓勵員工離職之對價
　　　　　，勞保補償金則係被告等人將日後本於勞工保險條例得領取之退休給付，
　　　　　先支領部分給付，純係被告等個人之「期待權利」，並非原告公司之恩給
　　　　　，是原告將之列為鈞院衡酌違約金之參考標準，實有未洽。
參、證據：
　　被證一裁判影本乙份。
　　被證二：學述論者影本乙份（權平法法律資訊網）淺論離職員工的競業禁止。
　　被證三雜誌影本數紙。
　　被證四：人事資料影本乙紙。
　　被證五：原告內部組織系統圖影本乙紙。
　　被證六：有線電視系統技術手冊影本乙份。
　　被證七網路資料影本二份。
　被證八：車用娛樂系統零組件照片影本乙份。
    理    由
一、原告法定代理人於九十一年一月一日由蔡春輝變更為彭元，此有原告提出經濟
    部函一件附卷可稽，再於九十一年三月二十八日變更為丁○○，此有原告提出股
    份有限公司變更登記表一件可證，原告法定代理人彭元、丁○○先後聲明承受
    訴訟，自無不合，應予准許。
二、原告主張：被告原在原告所屬國防系統與科技事業部航電處（以下簡稱航電處）
    任職，接觸「隨選視訊個人資訊系統」而習得並知悉秘密資訊，被告四人於任職
    期間曾簽署保密切結書，承諾於在職期間及離職後不得洩漏、交付或利用秘密資
    訊；被告乙○○、甲○○及戊○○更承諾於離職日起算一年內，不得從事未獲原
    告同意授權之娛樂視訊系統（如車輛娛樂視訊）等相關工作或使用上述之相關資
    訊，被告乙○○、甲○○及戊○○如違反約定，應給付原告懲罰性違約金二百萬
    元。被告四人於八十九年十月一日離職後即至殷特公司任職，並提供在原告公司
    研發之車用娛樂系統給殷特公司使用，已違反保密切結書之約定，被告乙○○、
    甲○○及戊○○，至殷特公司從事車用娛樂系統之製造銷售，違反前述競業禁止
    之約定。本件約定競業禁止之期間僅一年，又競業禁止之範圍僅限於與原告所有
    營業秘密即娛樂視訊系統有關之工作或使用相關資訊，並未太廣，故上開競業禁
    止約定，應為有效。原告得依下列請求權重疊合併請求被告乙○○、甲○○及戊○○各給付原告二百萬元：（一）依保密切結書第三條之約定，請求違約金二百
    萬元。（二）依營業秘密法第十二條第一項規定，請求賠償二百萬元。又被告丙○○違反保密義務，原告得依保密切結書第四條約定及依營業秘密法第十二條第
    一項規定，請求被告丙○○賠償二百萬元，因而請求判決如聲明第一項所示等語
    。被告則抗辯：被告四人並未因任職原告公司而知悉、習得隨選系統之祕密資訊
    ，亦未洩漏、侵害原告之營業祕密。又被告乙○○、甲○○、戊○○亦未從事未
    獲原告同意授權之娛樂視訊系統（如車輛娛樂視訊）等相關工作或使用上述之相
    關資訊之情形，故未違反上開約定。競業禁止切結書內容，顯然違反公序良俗，
    難謂公允。又本件違約金之約定，亦屬過高。本件應類推適用民法第五百六十三
    條第二項規定，應自原告知有違反行為時起，經過二個月或自行為時起，經過一
    年不行使而消滅。故被告得為時效抗辯云云。
三、兩造不爭執之事實：
（一）被告乙○○、甲○○、戊○○及丙○○四人均自八十五年七月一日起在原告航
      電處任職。航電處於八十五年七月一日提出隨選系統研究發展細部計畫書，此
      有原告提出之人員服務紀錄卡四件、研究發展細部計畫書一件附卷可證。
（二）被告於任職期間，原告已開發完成隨選系統，上開研究發展計畫於八十六年七
      月一日成立，於八十九年十二月三十一日結案，共支出三三、七四九、０００
      元。又原告於八十八年十二月廿日及八十九年四月二十九日二度與和欣汽車客
      運股份有限公司簽約，出售娛樂系統，此有原告提出之有研究發展細部計畫書
      節本、漢翔公司九十年四月四日簽稿各一件在卷可稽生產合約書二件可證。
（三）被告四人於任職期間曾簽署保密切結書，承諾於在職期間及離職後不得洩漏、
      交付或利用秘密資訊；被告乙○○、甲○○及戊○○更承諾於離職日起算一年
      內，不得從事未獲原告同意授權之娛樂視訊系統（如車輛娛樂視訊、醫療娛樂
      視訊）等相關工作或使用上述之相關資訊，被告乙○○、甲○○及戊○○如違
      反約定，應給付原告懲罰性違約金二百萬元，有原告提出之保密切結書三件、
      漢翔公司從業人員保密切結書一件附卷可證。
（四）被告四人於八十九年十月一日離職後即至殷特公司任職，殷特公司於八十九年
      八月三十日成立，所營事業項目包含事務性機器設備批發、零售業、汽機車零
      件配備批發、零售業、電器批發、零售業、資訊軟體服務業、產品設計業，此
      有原告提出之公司基本資料查詢單一件可證。
（五）訴外人和欣客運公司曾於九十年三月三日向殷特公司購買巴士液晶影音相關產
      品，並簽生產合約書，第一條約定之合約內容：巴士液晶影音相關產品壹拾車
      份，車份包括頭端播放設備（調變器五組、插播盒一組）；車內射頻配線；椅
      端設備（把手顯示器）等，及備份件（把手顯示器十組），產品規格如附件。
      另阿羅哈客運公司於九十年八月二十七日向殷特公司購買十點四吋液晶電視及
      相關產品，簽訂合約書，第一條約定合約內容：十點四吋液晶電視壹仟肆佰個
      ，六點四吋液晶電視貳拾個，十點四吋液晶電視把手組件壹仟參佰參拾組，座
      椅喇叭貳仟捌佰伍拾個。此有原告聲請本院向和欣客運公司、阿羅哈客運公司
      函調之合約書二件可證。
四、本院之判斷：
（一）原告主張被告四人因任職原告公司而知悉原告研發之隨選系統營業祕密，此為
      被告所否認。經查，原告主張隨選系統研究發展計畫之代碼為「ＣＥＲ」，被
      告乙○○有參與該系統研究發展計畫「隨選視訊系統關鍵技術協助開發」、「
      二代ＩＦＥ椅端或分配單元」、「ＴＲＥＳ─二０００雛型件」、「ＶＯＤ應
      用系統雛型件」等分計畫主要之研究、藍圖之同意、物料之請購等；被告甲○○負責材料；被告戊○○負責業務；被告丙○○曾出工從事生產，此有原告提
      出之研究發展細部計畫書、藍圖圖譜、請購單、物料詢價單、人員資料表及出
      工資料各一件為證，是原告主張被告四人確有參與隨選系統，因而知悉該系統
      之營業祕密一節，可信屬實。被告雖提出自行製作之原告公司組織圖，抗辯被
      告均為最基層之職員，而未知悉上開營業祕密云云。惟該組織圖業經原告否認
      其內容真正，且該組織圖不能反證被告未參與上開隨選系統計畫。被告抗辯尚
      不足採。次查，原告主張殷特公司原本並無研發車用娛樂系統之能力及經驗，
      被告四人至殷特公司任職後，提供在原告公司研發之車用娛樂系統給殷特公司
      使用，而有洩漏或利用原告之隨選系統，致侵害原告之營業秘密等語，此為被
      告所否認，並抗辯：殷特公司所有業務均未涉及隨選系統，亦無雷同之產品，
      目前市面上亦未有隨選系統存在，原告研發之隨選系統，其特色係每一座位之
      乘客隨時均可選擇客車所提供之任一數位化節目影片，且隨時均可從影片之起
      始開始看，並可隨時進行快轉、快退等數位化動作，而一般之車用娛樂系統則
      如同有線電視一般，乘客雖可自由選擇頻道，但僅可自選擇頻道後該頻道當時
      之播映狀況，接續收視節目內容，而非隨時均可從頭開始看，此為兩種系統截
      然不同之重點之一，而一般車用視訊系統並無原告指之營業祕密之等語，原告
      對被告上開關於隨選系統與一般車用視訊系統之不同處之抗辯並未爭執，且原
      告亦未舉證證明殷特公司確有生產與隨選系統相同或類似之車用視訊娛樂系統
      ，及殷特公司生產之車用娛樂系統有何涉及原告之營業祕密，是原告僅以殷特
      公司亦有生產車用娛樂系統即推測被告有洩漏原告關於隨選系統之營業祕密，
      即屬無據。原告主張被告有洩密，侵害原告營業祕密一節，不可採信。
（二）次查，原告主張被告乙○○、甲○○及戊○○，至殷特公司從事車用娛樂系統
      之製造銷售業務，違反前述競業禁止之約定，被告則否認其事，抗辯：殷特公
      司所營事業項目並不只娛樂視訊系統之業務，是被告三人於殷特公司任職期間
      並非均當然從事涉及娛樂視訊系統之工作，原告就被告三人個別從事之業務是
      否均涉及娛樂視訊系統，自應舉證證明之等語。按被告乙○○、甲○○及戊○○係與原告約定於離職日起算一年內，不得從事未獲原告同意授權之娛樂視訊
      系統（如車輛娛樂視訊、醫療娛樂視訊）等相關工作或使用上述之相關資訊，
      故該三被告是否違反上開條款，自應以其從事之工作是否與娛樂視訊系統有關
      為斷，而非以其任職之公司有無經營娛樂視訊系統業務為據。經查，殷特公司
      與阿羅哈客運公司簽訂之有關車用娛樂設備之合約書，殷特公司之授權簽署人
      為被告戊○○，此有阿羅哈客運公司函送之合約書一件附卷可證，被告戊○○
      並未否認其為授權簽署人之事實，是原告主張被告戊○○從事者確係有關車用
      娛樂系統之工作，而違反前競業禁止之約定一節，自屬有據。至被告甲○○及
      乙○○部分，因殷特公司之所營事業項目包含事務性機器設備批發、零售業、
      汽機車零件配備批發、零售業、電器批發、零售業、資訊軟體服務業、產品設
      計業，並不僅有關娛樂視訊系統之業務一項，則被告乙○○、甲○○未必從事
      與娛樂視訊系統之業務相關之工作，原告聲請本院向和欣客運公司及阿羅哈客
      運公司函查該二公司與殷特公司間接洽訂立訂購車用娛樂系統合約及維修合約
      之殷特公司人員是否包含本件被告，惟該二公司均未就此問題答覆，此有該二
      公司回函附卷可憑，原告復未舉證證明其二人任職於殷特公司之工作內容與娛
      樂視訊系統有關，原告主張其二人亦有違反前述競業禁止之約定云云，即不可
      採。
（三）被告抗辯：原告現已無經營隨選系統業務，已無保護之法律上利益，本件競業
      禁止切結書內容，限制範圍過大，又無代償或補貼，顯然違反公序良俗，該約
      定應屬無效，原告援引該條款限制被告，為權利濫用云云。按憲法第十五條規
      定，人民之生存權、工作權及財產權應予保障，乃國家人民而言，又人民之工
      作權並非一種絕對之權利，此觀諸憲法第二十三條規定自明，原告因出資研發
      營業機密，自有保護之法律上必要，原告惟恐其員工離職後洩漏原告研發之營
      業祕密，乃要求員工書立切結書為競業禁止之約定，雖未有代償或補貼之對應
      約定，惟既經被告之同意，與憲法保障人民工作權之精神並不相違，亦未違反
      其他強制規定，依契約自由之原則，尚非過當。又隨選系統既為原告花費鉅資
      研發所得，對原告而言自有保護之法律上利益，不因原告目前有無經營而有不
      同，被告指原告為權利濫用，亦屬無據。且本件競業禁止之約定，所限制之期
      間係自離職日起算一年，又限制之工作種類範圍為「未獲原告同意授權之娛樂
      視訊系統（如車輛娛樂視訊、醫療娛樂視訊）等相關工作或使用上述之相關資
      訊」，並未過廣，故上開限制均未逾越合理範圍，且與公共秩序、善良風俗無
      關，其約定應屬有效。被告上開抗辯，即無足採。
（四）被告復抗辯：本件得類推適用民法第五百六十三條第二項規定，應自原告知有
      違反行為時起，經過二個月或自行為時起，經過一年不行使而消滅，故被告得
      為時效抗辯云云。按經理人或代辦商，非得其商號之允許，不得為自己或第三
      人經營與其所辦理之同類事業，亦不得為同類事業公司無限責任之股東。經理
      人或代辦商，有違反前條規定之行為時，其商號得請求因其行為所得之利益，
      作為損害賠償。前項請求權，自商號知有違反行為時起，經過二個月或自行為
      時起，經過一年不行使而消滅。民法第五百六十二條、五百六十三條分別定有
      明文。查上開規定係商號對其經理人或代辦商於受任期間違反競業禁止而得行
      使歸入權所為之規定，與本件原告依對離職員工依違反競業禁止約定，請求違
      約金及損害賠償所生之訴訟，法律性質不同，可否類推適用，顯有疑問。況查
      ，縱認本件得類推適用上開時效期間之規定，惟本件可證明被告戊○○違反競
      業禁止之行為，係發生於其代理殷特公司與阿羅哈客運公司於九十年八月二十
      七日簽訂契約之時，而非被告戊○○至殷特公司任職之時，原告於九十年十一
      月二十六日提起本訴，自九十年八月二十七日時起尚未逾一年，其請求權自未
      因罹於時效而消滅。被告此部分抗辯，亦不可採。
（五）綜上所述，原告既未能證明被告丙○○有洩漏原告營業祕密之事實，原告依保
      密切結書及營業祕密法規定，請求被告丙○○給付原告損害賠償二百萬元，即
      屬無據。另原告不能證明被告乙○○、甲○○有洩漏原告營業祕密及違反競業
      禁止約定之事實，故原告依保密切結書第三條之約定，請求被告乙○○、甲○○各給付違約金二百萬元及依營業秘密法第十二條第一項規定，請求該二被告
      各給付損害賠償二百萬元，均無理由。另原告未能證明被告戊○○有洩密之事
      實，原告請求依營業秘密法第十二條第一項規請求被告戊○○給付損害賠償二
      百萬元，為無理由，但被告戊○○既已違反競業禁止之約定，則原告依保密切
      結書之約定，請求被告戊○○給付違約金二百萬元，即非無據。
（六）按當事人約定之違約金過高者，法院得依民法第二百五十二條規定，酌減至相
      當之數額，本件違約金之約定係屬懲罰性違約金，原告固無須證明其所受損害
      ，惟是否過高，仍應依一般之客觀事實，社會經濟狀況及當事人受損害之情形
      酌定之。經查被告戊○○依約本應給付違約金二百萬元，惟查，原告自承已無
      經營其研發之隨選系統業務，則被告戊○○違反競業禁止約定，對原告可能造
      成之損害已不大，且被告戊○○任職於原告最後六個月之月薪均為六萬四千零
      三十元，此經原告提出被告戊○○不爭執之薪資明細表一件為憑，其薪資如以
      一年計算，亦僅七十六萬八千三百六十元，且原告就競業禁止約定並未對被告
      為補償，本院審酌上開情形，認原告請求二百萬元之違約金，實屬過高，應酌
      減為八十萬元為適當，至原告另提出被告戊○○領取離職給與一百五十萬二千
      五百六十二元及勞保補償金七十八萬五千九百七十三元，可供為酌減違約金之
      參酌等語。惟被告抗辯專案優退之離職給與係原告公司為縮減人員編制，而鼓
      勵員工離職之對價，勞保補償金則係被告等人將日後本於勞工保險條例得領取
      之退休給付，先支領部分給付，純係被告等個人之「期待權利」，並非原告公
      司之恩給，不應列為衡酌違約金之參考標準云云，原告亦不否認上開金額係屬
      專案優退之離職給與及勞保退休給付，則上開金額性質上不宜作為違約金之參
      酌依據，併此說明。是原告請求被告戊○○給付違約金，在八十萬元之範圍內
      ，為有理由，應予准許，逾此範圍之金額，即不應准許。
（七）從而，原告依保密切結書之約定，請求被告戊○○給付違約金八十萬元及自起
      訴狀繕本送達翌日即九十年十二月十六日起至清償日止，按年息百分之五計算
      之利息，為有理由，應予准許，原告其餘請求，均無理由，應予駁回。
五、原告及被告戊○○均陳明願供擔保，聲請宣告假執行或免為假執行，經核原告勝
    訴部分，合於法律規定，爰分別酌定相當之擔保金額宣告之；原告其餘假執行之
    聲請，因訴之駁回而失所依據，不予准許。
六、據上論結，本件原告之訴為一部有理由，一部無理由，依民事訴訟法第七十九條
    但書、第八十五條第一項但書、第三百九十條第二項、第三百九十二條，判決如
    主文。
中　　　華　　　民　　　國　　九十一　　年　　　七　　　月　　 十  　　 日
                                    臺灣臺中地方法院民事第三庭
~B法　　　官　張瑞蘭
右為正本係照原本作成
如不服本判決，應於判決送達後二十日內，向本院提出上訴狀。
中　　　華　　　民　　　國　　九十一　　年　　　七　　　月　　 十  　　 日
~B法院書記官
